臺灣嘉義地方法院刑事判決
111年度金訴字第132號
公  訴  人  臺灣嘉義地方檢察署檢察官
被      告  林明璋


上列被告因違反洗錢防制法等案件，經檢察官提起公訴（110年
度偵字第6472號），本院判決如下：
    主  文
林明璋犯重利罪，共貳罪，各處有期徒刑參月，如易科罰金，以
新臺幣壹仟元折算壹日。應執行有期徒刑伍月，如易科罰金，以
新臺幣壹仟元折算壹日。
未扣案之犯罪所得新臺幣貳萬捌仟捌佰元沒收，於全部或一部不
能沒收或不宜執行沒收時，追徵其價額。
    犯 罪 事 實
一、林明璋基於乘他人急迫、輕率之際，貸以金錢，而取得與原
    本顯不相當重利之犯意，分別為下列犯行：
  ㈠於民國110年1月間某日，在臺南市關廟區陳浚昌住處附近，
    乘陳浚昌急需生活開銷費用之際，貸與其新臺幣（下同）2
    萬元，並約定利息以10天為1期，1期利息每萬元1,000元，
    並預扣第1期利息，僅交付1萬8,000元本金（以實際交付金
    額計算，年利率高達400%），並指示陳浚昌日後應將本金、
    利息匯入林明璋名下中國信託銀行帳號000000000000號帳戶
    （下稱本案帳戶）；復於上揭日期後約1、2個禮拜，再以前
    揭相同利率條件、還款方式，接續貸與陳浚昌1萬元，並預
    扣第1期利息，僅交付9,000元本金（以實際交付金額計算，
    年利率高達400%）。直至110年2月4日止，林明璋因而取得
    陳浚昌匯入本案帳戶之本金及利息共計4萬5,800元。
  ㈡於110年1月間某日，在嘉義市東區彌陀路南帝王大樓樓下，
    乘方雅麗已遲繳房屋租金近半個月，即將被房東要求搬走，
    而陷於急迫之際，貸與其1萬元，並約定利息以10天為1期，
    1期利息每萬元1,500元，並預扣第1期利息及手續費，僅交
    付6,000元本金（以實際交付金額計算，年利率高達900%）
    ，並指示方雅麗日後應將本金、利息匯入本案帳戶。直至11
    0年4月7日止，林明璋因而取得方雅麗匯入本案帳戶之本金
    及利息共計7,000元。
二、案經臺灣臺南地方檢察署檢察官簽分後呈請臺灣高等檢察署
    臺南檢察分署檢察長令轉臺灣嘉義地方檢察署檢察官偵查起
    訴。
    理  由
一、本案以下作為判決基礎所引用的證據，檢察官、被告林明璋
    均同意作為證據（本院卷34頁、101頁），本院審酌該等證
    據之取得，並無違法或不當等不適宜作為證據的情形，自均
    具有證據能力。
二、被告固坦承本案帳戶為其所有，惟矢口否認有何重利犯行，
    辯稱：我沒有對陳浚昌、方雅麗進行放款，我不認識他們，
    我是因為缺錢，跟錢莊借3萬元，而依對方要求將本案帳戶
    資料交給對方作為抵押，我交付後就沒有再拿回來等語。
三、本院認定事實所憑之證據及理由：
  ㈠查陳浚昌、方雅麗分別於前揭時間、地點，以犯罪事實欄所
    載之借款條件向他人借貸如犯罪事實欄所載之款項，且均有
    將約定之利息、本金匯入被告名下之本案帳戶各節，業據證
    人陳浚昌、方雅麗於偵查及本院審理時證述明確（偵6472卷
    62頁反面至63頁、67至68頁、86頁、本院卷69頁、89頁、94
    至95頁），復有本案帳戶及陳浚昌、方雅麗名下金融帳戶之
    交易明細表在卷可憑（偵卷12至17頁、25頁、28頁、36至37
    頁、56頁正反面），此部分之事實，堪以認定。
  ㈡證人方雅麗到庭結證稱：根據剛剛被告陳述時之聲音（另經
    被告起身脫下口罩給證人方雅麗指認），被告就是跟我接洽
    放款的人，我前前後後跟被告見過5次面左右等語（本院卷9
    1至93頁）。又被告之胞姐林欣怡於110年1月23日、2月9日
    、2月19日分別以名下之郵局帳戶匯款800元、1,700元、750
    元至本案帳戶，另本案帳戶於同年2月8日、4月11日分別匯
    款2,600元、3,600元至林欣怡名下之上開帳戶；被告之友人
    林育稜則於110年2月7日、2月11日、4月11日分別以名下之
    中國信託銀行帳戶匯款3,640元、1,520元、3,800元至本案
    帳戶，另本案帳戶於同年2月24日、2月26日、3月13日、3月
    17日、3月30日、4月5日、4月17日分別匯款1,500元、480元
    、2,280元、2,000元、1,220元、4,000元、620元至林育稜
    名下之上開帳戶各節，有本案帳戶之交易明細表、林欣怡、
    林育稜名下金融帳戶之交易明細表各1份在卷可憑（偵6472
    卷12至17頁、26頁、29頁、38頁、46至49頁）。證人林欣怡
    於偵查中指稱：我是被告的姐姐，110年1月至2月間轉帳至
    本案帳戶，是因為被告跟我借錢或者是父親需要購買物品我
    就會將款項匯到被告的帳戶；被告轉錢給我，是他要還我錢
    ，或是被告要我幫他買東西才會轉錢給我等語（偵6472卷62
    頁反面）。證人林育稜於偵查中亦證稱：被告是我朋友，我
    託他幫我買東西才會轉錢到他的帳戶，而他也有託我代購商
    品，他匯給我的款項就是他託我向朋友購買商品的錢等語（
    偵6472卷63頁、64頁）。被告於本院審理時亦坦言林欣怡為
    其二姐、林育稜為其友人等語（本院卷31頁）。是以，互核
    本案帳戶與林欣怡、林育稜間之頻繁金錢往來情形，以及證
    人林欣怡、林育稜之上揭證述可知，被告既於110年1月至4
    月間，仍藉由本案帳戶做為其與林欣怡、林育稜間借錢、還
    錢、支付代購物品等費用之用，則本案帳戶於該段期間確實
    仍係由被告所管領使用甚明。從而，證人方雅麗證稱借錢的
    對象就是被告之證詞，自堪採信為真。而陳浚昌既與方雅麗
    相同，均係依貸與人之指示，將本金、利息匯入被告名下之
    本案帳戶，且利息之計算日數亦相同，則貸與金錢給陳浚昌
    之人，自亦同係被告無疑。至於證人陳浚昌到庭證稱不認識
    被告，也不認識借其錢的人等語（本院卷69至70頁），然考
    量陳浚昌僅與對方借過幾次面而已，也自稱不認識貸與人，
    加上其於111年9月15日到庭作證時距其借貸時已相隔超過1
    年，衡情當有可能因此而忘記被告之長相，自無從依此而為
    有利於被告之認定。
  ㈢金錢借貸契約係屬要物契約，故利息先扣之金錢借貸，其貸
    與之本金額應以利息預扣後實際交付借用人之金額為準，該
    預扣利息部分，既未實際交付借用人，自不成立金錢借貸（
    最高法院87年台上字第1682號民事判決參照），亦即於預扣
    利息、手續費或其他雜費之情形，應以貸與人預扣利息後實
    際交付借用人之金額，為該借貸期間計算利率之基準。經查
    ，被告將款項借貸給陳浚昌、方雅麗，均有預扣利息或手續
    費之情形，基此換算之年息，分別高達400%、900%，顯已超
    過民法所規定年利率不得超過16%最高限制甚多，較之一般
    債務之利息，明顯超額，是被告確有取得與原本顯不相當之
    重利甚明。
  ㈣證人陳浚昌到庭證述：我當時急需用錢，手頭很緊，我當時
    要還銀行錢、修理車子等都有困難，生活開銷，一時週轉不
    過來，就是有急用才會跟人家借錢。而當時有卡債，沒有辦
    法跟銀行借錢，朋友也都是做工的人，大家手頭都很緊，也
    沒辦法借，我沒有去算對方算給我的利息為多少，想說朋友
    介紹，有急用就先借錢等語（本院卷68至71頁）。由此可知
    ，陳浚昌係因生活開銷急需用錢，也因無法向合法金融機構
    或友人借錢，便在未慎重思考交易之利害關係，而草率決定
    向被告借貸年利率高達400%之款項，顯然陳浚昌借貸當時之
    情況甚為急迫，始會如此輕率。證人方雅麗則證言：我當時
    跟被告借錢時，是因為房租欠繳快半個月，有接到房東的催
    繳電話，房東說如果再不繳就要我搬走，房東不願意先從押
    租金裡面扣，而我有信貸、車貸、卡債，已經10幾年沒有繳
    了，沒辦法跟金融機構借錢，也問過親友，但都借不到。我
    跟被告借錢的時候，沒有算利息多高，只知道比較高，現在
    才知道跟年利率好幾百%，但沒有辦法，當時只剩這條路可
    以走等語（本院卷90頁、94頁）。是以，方雅麗係因積欠房
    租未繳，必須於期限內繳納，否則將會被迫搬離租屋處，影
    響其生活甚鉅，也因信用不佳，無法向金融機構借貸，亦向
    親友借錢未果，衡情自屬急迫情形，其在此情形下，仍決定
    向被告借貸年利率高達900%之款項，難謂其當時之決定非屬
    輕率。
  ㈤被告雖辯稱本案帳戶資料已交給錢莊的人，110年1月起已非
    其實際管領使用，本案帳戶匯給林欣怡、林育稜的款項，是
    其拜託錢莊的人幫其匯款云云，惟如前揭說明，其自110年1
    月至4月間，確以本案帳戶作為其與林欣怡、林育稜互動時
    之日常生活所用，已難認其對於本案帳戶毫無管領權限，況
    倘其確已將本案帳戶資料交給錢莊，供作借款的抵押，且迄
    今錢莊的人都沒有將該等資料返還，以錢莊的人對待被告之
    方式，殊難想像錢莊的人會如此好心，幫被告頻繁匯款給林
    欣怡、林育稜，被告所為之辯解，顯與常情不符，難以採信
    。
  ㈥綜上所述，本案借錢給陳浚昌、方雅麗之人就是被告，而陳
    浚昌、方雅麗於借款當下，均需錢孔急，而陷於急迫、輕率
    之情境，且被告借貸之年利率分別為高達400%、900%之重利
    ，故本案事證明確，被告之重利犯行堪以認定，應依法論科
    。
四、論罪科刑：
  ㈠核被告所為，均係犯刑法第344條第1項之重利罪。公訴意旨
    認被告係犯刑法第30條第1項前段、第344條第1項之幫助重
    利罪，容有未洽。又因刑事訴訟法第300條所謂變更法條，
    係指罪名之變更而言。若僅行為態樣有正犯、從犯之分，或
    既遂、未遂之分，即無庸引用刑事訴訟法第300條變更起訴
    法條（最高法院101年度台上字第3805號刑事判決意旨參照
    ），故本案不用再依前揭規定變更起訴法條，附此敘明。
  ㈡被告前後2次借貸給陳浚昌之行為，因被害人同一，犯罪之時
    間、地點密接，手段相同，侵害同一法益，各行為間獨立性
    極為薄弱，依一般社會健全觀念，難以強行分開，分別應視
    為數個舉動之接續實行，合為包括之一行為予以評價，屬接
    續犯。被告分別借貸給陳浚昌、方雅麗之行為，為獨立不同
    之消費借貸關係，被害人不同，犯意各別，行為互殊，應予
    分論併罰。公訴意旨認被告所為係犯幫助重利罪，且僅有一
    次幫助行為，故認被告僅構成一罪，容有誤會，惟就罪名、
    罪數部分，均經本院當庭告知被告（本院卷95頁），無礙其
    防禦權之行使。
  ㈢本院審酌被告：⑴高職畢業之智識程度；⑵未婚，平常與父親
    同住之家庭狀況；⑶為抽水站的維護廠商，經濟狀況普通；⑷
    行為時無犯罪前科，有臺灣高等法院被告前案紀錄表在卷可
    佐；⑸不思勞動獲取報酬，竟為圖己利，乘他人急迫之際貸
    與金錢，並約定顯不相當之還款條件，藉此迅速獲取利益，
    破壞社會正常金融往來秩序；⑹犯後否認犯行等一切情狀。
    本院認量處如主文所示之刑，並定其應執行之刑，及諭知易
    科罰金之折算標準，應屬適當。
五、沒收部分：
　㈠按被告犯重利罪，既係為取得與原本顯不相當之重利始借款
    予被害人，則若無法取得與原本顯不相當之重利，被告自不
    會借款予被害人，故被告所取得與原本顯不相當之重利自係
    其犯罪所得，無庸扣除合法放款可收取之利息。
　㈡查陳浚昌、方雅麗自借款後分別共匯4萬5,800元、7,000元至
    本案帳戶，而其等均證稱匯入本案帳戶之款項包括本金及利
    息（偵6472卷67頁、本院卷95頁），因從卷內資料無從確認
    上開款項中本金、利息各係為何，故以有利於被告之解釋，
    只能認定上開款項已包含全部之本金。從而，被告對陳浚昌
    、方雅麗為本案重利犯行，所取得之利息分別為2萬7,800元
    （4萬5,800元－1萬8,000元本金=2萬7,800元）、1,000元（7
    ,000元－6,000元本金=1,000元），共計28,800元，此部分之
    犯罪所得雖未據扣案，仍應依刑法第38條之1第1項前段、第
    3項規定，予以宣告沒收，並於全部或一部不能沒收或不宜
    執行沒收時，追徵其價額。
六、不另為無罪諭知：公訴意旨因認被告在本案係提供本案帳戶
    資料供他人為重利犯行，且因其提供帳戶資料之行為，致他
    人得以隱匿不法所得之本資、來源及去向，故認被告所為，
    同時係犯刑法第30條第1項前段、洗錢防制法第14條第1項之
    幫助一般洗錢罪等語。惟如前揭說明，被告係實際對陳浚昌
    、方雅麗為重利犯行之人，且提供自己名下之本案帳戶供其
    等匯款，當被告取得重利犯罪所得以後，也多係以現金提領
    （詳本案帳戶之交易明細表，見偵6472卷12至17頁），未層
    轉至其他金融帳戶，卷內亦無證據可以證明被告主觀上有意
    圖掩飾或隱匿重利犯罪所得來源，而將重利犯罪所得直接消
    費處分，甚或交予其他共同正犯予以隱匿，而由共同正犯以
    虛假交易外觀掩飾不法金流移動，故被告取得重利犯罪所得
    以後，所為之提領行為，只能評價為犯罪後處分贓物的行為
    ，並沒有產生任何金流斷點，自不能遽論以一般洗錢罪之罪
    責。然此部分若成立犯罪，因為前揭本院認定有罪之部分，
    具有裁判上一罪關係，爰不另為無罪之諭知。
據上論斷，應依刑事訴訟法第299條第1項前段，刑法第344條第1
項、第41條第1項前段、第51條第5款、第38條之1第1項前段、第
3項，刑法施行法第1條之1第1項，判決如主文。
本案經檢察官邱朝智提起公訴、檢察官葉美菁到庭執行職務
中　　華　　民　　國　　111 　年　　11　　月　　8 　　日
                  刑事第三庭    審判長法  官  吳育霖
                                      法  官  方宣恩
                                      法  官  張佐榕
以上正本證明與原本無異。
如不服本判決，應於判決送達後20日內向本院提出上訴狀（應附
繕本）。告訴人或被害人如對於本判決不服者，應具備理由請求
檢察官上訴，其上訴期間之計算係以檢察官收受判決正本之日期
為準。　
中　　華　　民　　國　　111 　年　　11　　月　　8 　　日
                                      書記官　連彩婷
附錄本判決論罪科刑法條全文
中華民國刑法第344條
乘他人急迫、輕率、無經驗或難以求助之處境，貸以金錢或其他
物品，而取得與原本顯不相當之重利者，處3年以下有期徒刑、
拘役或科或併科30萬元以下罰金。
前項重利，包括手續費、保管費、違約金及其他與借貸相關之費用。